ACORDAO-COMPLETO-2558554

ACÓRDÃO 7207/2022 ATA 40/2022 - SEGUNDA CÂMARA

VISTOS, relatados e discutidos estes autos de embargos de declaração opostos por Oriena Lamour El Sid perante o Acórdão 6110/2022-TCU-Segunda Câmara,
ACORDAM os Ministros do Tribunal de Contas da União, reunidos em Sessão da Segunda Câmara, com fundamento nos arts. 32, inciso II, e 34 da Lei 8.443/1992, diante das razões expostas pelo Relator, em:
9.1. conhecer e rejeitar os embargos de declaração;
9.2. esclarecer ao órgão de origem que o cumprimento das determinações corretivas dirigidas ao ato de Oriena Lamour El Sid, proferidas no Acórdão 7374/2021-TCU-Segunda Câmara e mantidas pelo Acórdão 6110/2022-TCU-Segunda Câmara, está obstado caso a interessada demonstre, perante o órgão, que é alcançada por decisão judicial que determina o pagamento cumulativo da GAE com a VPNI de quintos incorporados, o que deverá ser devidamente esclarecido pelo órgão perante o TCU;
9.3. dar ciência desta deliberação ao embargante e à unidade jurisdicionada.

Embargos de declaração opostos perante decisão que negou provimento a pedido de reexame.

Segunda Câmara

Tribunal Regional Federal da 2ª Região.

3. Interessados/Responsáveis/Recorrentes:
3.1. Interessados: Maria Margarida Lobo Firme (XXX.530.847-XX); Maureen Leone Porto (XXX.305.531-XX); Oriena Lamour El Sid (XXX.288.097-XX).
3.2. Recorrente: Oriena Lamour El Sid (XXX.288.097-XX).

13.1. Ministros presentes: Antonio Anastasia (na Presidência), Aroldo Cedraz e Bruno Dantas (Relator).
13.2. Ministro-Substituto presente: Marcos Bemquerer Costa.

BRUNO DANTAS

Ministro Bruno Dantas.

Cuidam os autos de embargos de declaração opostos por Oriena Lamour El Sid perante o Acórdão 6110/2022-TCU-Segunda Câmara, cuja parte dispositiva foi assim lavrada:
"VISTOS, relatados e discutidos estes autos que cuidam de pedido de reexame interposto contra o Acórdão 7374/2021-TCU-Segunda Câmara,
ACORDAM os Ministros do Tribunal de Contas da União, reunidos em sessão da Segunda Câmara, com fundamento no artigo 48 da Lei 8.443/1992, c/c os artigos 285 e 286 do Regimento Interno do TCU, diante das razões expostas pelo Relator, em:
9.1. conhecer e negar provimento ao pedido de reexame;
9.2. dar ciência deste acórdão ao recorrente e à unidade jurisdicionada."
2.	Em síntese, o embargante sustenta que:
	a) "a decisão apresenta contradição, haja vista o reconhecimento dos efeitos modulantes no RE 638115, proferido pelo STF, como também, liminar na ação coletiva nº 1064430-26.2021.4.01.3400 que reconhece absorção das parcelas de VPNI e determina a suspenção das decisões do Tribunal Regional Federal da 2ª Região de promover a exclusão da parcela remuneratória mantendo-se sua percepção.";
	b) "a única questão que mantém o não registro da aposentadoria do Servidor em questão, seria a percepção dos quintos incorporados em período, anteriormente, controvertido, ou seja, entre abril de 1998 e outubro de 2001. No entanto, como foi comprovado no presente feito, a servidora está coberta por trânsito em julgado advindo dos autos de ação coletiva nº . 1064430-26.2021.4.01.3400 o que afasta a ilegalidade da incorporação";
	c) "mesmo que não se reconheça a legalidade do recebimento da VPNI (quintos) , as outras parcelas estão de acordo com o que determinado pelo ordenamento jurídico, o que impõe a sua aprovação e registro, na medida em que, esta Eg. Corte de Contas poderia, no caso, homologar a aposentadoria do autor, ressalvada a parcela VPNI/Quintos"; e
	d) "esta própria Corte de Contas, em caso análogo, já determinou se considerar legal por relação, atos de aposentadoria que contivessem pareceres divergentes e/ou com proposta de ilegalidade";
3.	Assim, o embargante requer:
	a) "o conhecimento e o provimento dos presentes embargos de declaração, aos quais deve ser atribuído efeito suspensivo (art. 34, § 2°, da Lei n° 8.443/92) , sob pena de violação aos arts. 32, II, e 34 da Lei n° 8.443/92, bem como aos arts. 5º, XXXV e LV, e 93, IX, da CF/88, para sanar a omissão e contradição apontada, atribuindo efeitos infringentes aos presentes embargos, para reformar o acórdão embargado, determinar a manutenção da VPNI incorporada entre abril de 1998 e setembro de 2001, e julgar legal/homologar a aposentadoria da servidora recorrente."; e
	b) "Sucessivamente, determinar a manutenção da VPNI incorporada entre abril de 1998 e setembro de 2001 e julgar o ato de aposentadoria legal e homologá-lo, ressalvando-se a parcela VPNI-Quintos concedida no período entre abril de 1998 e outubro de 2001, e coberta pelo trânsito em julgado da ação coletiva nº . 1064430-26.2021.4.01.3400 e decisão judicial no processo nº . 200851010251890"
	É o relatório.

Rudi Meira Cassel (22256/OAB-DF), representando Oriena Lamour El Sid.

Procurador Júlio Marcelo de Oliveira.

embargos de declaração. alegação de obscuridade, omissão ou contradição na decisão embargada. conhecimento. rejeição. esclarecimento.

APOSENTADORIA (APOS)

Secretaria de Recursos (Serur); Secretaria de Fiscalização de Integridade de Atos e Pagamentos de Pessoal e de Benefícios Sociais (Sefip).

Trata-se de embargos de declaração opostos por Oriena Lamour El Sid perante o Acórdão 6110/2022-TCU-Segunda Câmara, que negou provimento a pedido de reexame interposto contra decisão que considerou ilegal seu ato de aposentadoria em razão de impropriedades na incorporação de quintos de função inerente ao cargo efetivo.
2.	Satisfeitos os requisitos atinentes à espécie, os presentes embargos devem ser conhecidos, com fundamento nos arts. 32, inciso II, e 34 da Lei 8.443/1992.
3.	Inicialmente, acerca da natureza dos embargos declaratórios, julgo relevante transcrever o seguinte excerto do Acórdão 1218/2015-TCU-Plenário:
"Antes de tratar especificamente dos argumentos trazidos pelos embargantes, lembro que essa espécie recursal, cujo objetivo é sanar eventuais omissões, obscuridades ou contradições, não deve ser manejada para rediscussão de mérito, o que representa, na prática, a possibilidade de repetição de um mesmo recurso, ferindo os princípios da singularidade, da isonomia e da celeridade processual. Os embargos declaratórios devem ter como fundamentação a obscuridade (falta de clareza na redação do julgado) , contradição (existência de proposições inconciliáveis entre si) e omissão (falta de pronunciamento judicial sobre matéria que deveria ter sido apreciada pelo juiz) ."
4.	Em reforço, pertinente destacar a natureza das contradições e omissões embargáveis, consoante elucidativa explanação contida no Acórdão 3339/2013-TCU-Primeira Câmara:
"A omissão para o acolhimento dos declaratórios é a que diz respeito à questão que deveria ter sido apreciada pelo colegiado mas não o foi. Não constitui omissão ou contradição a adoção de entendimento diverso do preferido pela parte, segundo seus próprios critérios de justiça e de acordo com sua particular interpretação das leis e da jurisprudência. Não há falar em omissão quando o acórdão analisa todas as questões submetidas a exame e as decide com base em teses jurídicas, jurisprudência, interpretação de leis e análise dos fatos que são diversos dos que os jurisdicionados entendem como mais adequados.
 (...) a contradição deve estar contida nos termos do decisum atacado, este compreendido no âmbito desta Corte como o conjunto: Relatório, Voto e Acórdão. Não cabe alegação de contradição entre o acórdão embargado e 'doutrina', 'jurisprudência' ou mesmo 'comando legal'. A alegação é pertinente em recurso de reconsideração ou pedido de reexame, no qual o comando atacado é contrastado com a jurisprudência, a doutrina e o ordenamento jurídico. Entretanto, é descabida em embargos de declaração, cuja única finalidade é esclarecer ou integrar a decisão embargada, excepcionalmente modificando-a."
5.	Por aí se vê que a contradição, a obscuridade ou a omissão sanável por intermédio dos aclaratórios deve ser aquela interna à própria decisão embargada, ou seja, deve haver discrepância entre os fundamentos que a alicerçaram e a sua conclusão.
6.	Passo a examinar o caso.
7.	Conforme se extrai do voto condutor do Acórdão 7374/2021-TCU-Segunda Câmara, mantido inalterado nos termos da deliberação ora embargada, o ato da recorrente foi considerado ilegal em razão da incorporação indevida, por ocupante de cargo de Analista Judiciário, Especialidade Execução de Mandados, de quintos decorrente do exercício de função comissionada (Oficial de Justiça Avaliador Federal) , vantagem essa inerente às atribuições do cargo efetivo.
8.	Ao contrário do quer afirma a embargante, as considerações lançadas naquele voto acerca da concessão indevida da vantagem de quintos em razão do exercício de funções comissionadas após o advento da Lei 9.624/1998 não foram dirigidas a seu ato de aposentadoria, mas aos atos de Maria Margarida Lobo Firme e de Maureen Leone Porto, senão vejamos:
"3.	Conforme visto no Relatório, a Secretaria de Fiscalização de Pessoal - Sefip (peças 7 e 8) e o Ministério Público junto ao TCU - MPTCU (peça 9) manifestaram-se pela ilegalidade dos atos e negativa de registros: i) de Oriena Lamou El Sid, em razão da incorporação indevida, por ocupante de cargo de Analista Judiciário, Especialidade Execução de Mandados, de quintos decorrente do exercício de função comissionada (Oficial de Justiça Avaliador Federal) , vantagem essa inerente às atribuições do cargo efetivo, com natureza de gratificação; e ii) de Maria Margarida Lobo Firme e de Maureen Leone Porto, em razão da concessão indevida da vantagem de quintos em razão do exercício de funções comissionadas após o advento da Lei 9.624/1998.
4.	Desde já declaro minha anuência ao encaminhamento proposto pela Sefip (peça 7) , acolhida pelo MPTCU (peça 9) . Adoto os fundamentos dos pareceres em questão como minhas razões de decidir.
5.	Quanto ao ato de Oriena Lamou El Sid, reproduzo a constatação da Sefip:
'Trata-se do exercício do cargo de Analista Judiciário, Especialidade Execução de Mandados, antigo Oficial de Justiça Avaliador, sendo que no ato de aposentadoria consta a incorporação de quintos de FC, função exercida no órgão exclusivamente na atribuição de execução de mandados. No ato consta também o pagamento da Gratificação de Atividade Externa - GAE, criada pela Lei 11.416/2006, exclusivamente para os Analistas Judiciários - área judiciária cujas atribuições estejam relacionadas com a execução de mandados e atos processuais de natureza externa.'
6.	Acerca do tema, há jurisprudência firme no TCU, no sentido de que as vantagens em questão não possuem natureza de função de confiança, visto serem pagas a todos os ocupantes do cargo de Analista Judiciário, Especialidade Execução de Mandados, se tratando, na prática, de gratificação pagam em razão do exercício das atribuições típicas do cargo efetivo, inaptas a gerar incorporação de quintos (p. ex. Acórdão 2784/2016-TCU-Plenário, Rel. Min. Benjamin Zymler; Acórdão 1616/2017-TCU-Primeira Câmara, Rel. Min. Vital do Rêgo; Acórdão 13299/2020-TCU-Segunda Câmara, Rel. Min. Marcos Bemquerer Costa) ."
9.	Por aí se vê a impertinência dos argumentos da embargante no sentido de que a interessada estaria acobertada por decisão judicial que permitiria a manutenção dos quintos incorporados após o advento da Lei 9.624/1998, Aliás, ao consultar seu ato de aposentadoria, os quintos por ela incorporados decorreram do exercício da Função de Executante de Mandados no período de 18/5/1992 a 16/5/1997, antes, portanto, do advento da referida Lei.
10.	Quanto ao pedido de que o ato seja apreciado legal com a ressalva da parcela de VPNI, informo que o ato de aposentadoria é uno e indivisível, de modo que qualquer irregularidade identificada conduz à negativa de registro integral da concessão. A previsão regimental de registro com ressalva somente se aplica a situações onde a irregularidade já houver sido sanada, o que não é o caso.
11.	Em relação ao argumento de que o TCU já considerou legais concessões em situação análoga, por ocasião do Acórdão 2076/2005-TCU-Plenário, informo que referida deliberação não tem qualquer conexão com a apreciação do ato da embargante.
12.	Como se vê, não foi apresentada incoerência entre afirmações contidas na motivação ou entre proposições da parte decisória, nem entre alguma asserção proferida nas razões de decidir e o dispositivo. Em verdade, os aspectos aduzidos foram devidamente considerados e decididos, não caracterizando contradição o fato de não terem sido adotadas as teses e interpretações preferidas pelo embargante.
13.	Nesse contexto, resta claro que as ilações lançadas consistem em tentativa de rediscutir o mérito da matéria decidida por este Colegiado. Contudo, tal finalidade é incabível na espécie recursal eleita, a qual é via estreita destinada tão somente a integrar ou esclarecer a decisão impugnada.
14.	Nota-se, assim, que não há qualquer omissão, incoerência ou ilogicidade intrínseca ao aresto combatido, não havendo o que ser corrigido mediante embargos, que devem ser conhecidos e rejeitados.
15.	Nada obstante, no que se refere às decisões judiciais encaminhadas pela embargante, verifica-se que, de fato, existem comandos que impedem o Tribunal Regional da 2ª Região de suprimir o pagamento cumulativo da GAE com a VPNI de quintos incorporados, conforme a seguir detalhado:
Apelação Cível - Turma Espec. III - Administrativo e Cível - nº 0098714-30.2017.4.02.5101 (2017.51.01.098714-7) 
'ADMINISTRATIVO. SERVIDOR CIVIL. GAE E VPNI. NATUREZAS DISTINTAS. CUMULAÇÃO. POSSIBILIDADE. SEGURANÇA JURÍDICA. RECURSO PROVIDO.
1. Apelação cível em face de sentença que denegou a segurança nos autos do mandamus impetrado pelo SISEJUFE objetivando que as autoridades coatoras, Secretário de Gestão de Pessoas e do Coordenador da Coordenadoria Regional de Aposentadorias e Pensões (CORAPE) , 'se eximam de exigir dos substituídos a escolha entre a percepção da GAE e da VPNI e que estes possam receber as duas gratificações acumuladamente'.
2. A sentença recorrida utilizou como um de seus fundamentos a Portaria Conjunta nº 01/2007 do STF, regulamentadora da Lei 11.416/2006, cujo art. 16, § 2º, afasta a possibilidade de percepção da Gratificação de Atividade Externa por servidor designado para o exercício de função comissionada.
3. Entretanto, em recente julgado, o Supremo Tribunal Federal, por ocasião da apreciação da Medida Cautelar no MS: 35193 DF, deferiu liminar, adotando posicionamento no sentido da possibilidade de cumulação das verbas em questão, VPNI e GAJ, tendo em vista os princípios da segurança jurídica, bem como o da legítima confiança.
4. Ademais, a condicionante imposta pelas autoridades coatoras aos servidores para o exercício do direito à aposentadoria representa uma medida contrária aos princípios norteadores do ordenamento jurídico, pois além de violar a segurança jurídica consubstanciada por anos de percepção de verbas supostamente de natureza idêntica, restringe o direito à aposentadoria desproporcionalmente, de forma arbitrária, tendo em vista a aplicabilidade do entendimento proferido pelo Acórdão 2.784/2016 do TCU, que não possui força vinculante, sem oportunizar o oferecimento do contraditório e da ampla defesa aos substituídos.
5. Há que se destacar que a lei instituidora da gratificação em comento, Lei 11.416/2006, não fez qualquer restrição em relação aos servidores que percebiam outras gratificações e, onde a lei não restringiu, não cabe ao intérprete do direito fazê-lo, principalmente para reduzir direitos. Logo, cabível a percepção conjunta da GAE com a VPNI, relativa à incorporação dos quintos.
6. Apelação provida, para determinar que as autoridades coatoras se eximam de exigir a opção por parte dos substituídos, reconhecendo-lhes o direito à cumulação da GAE com a VPNI, conforme pleiteado na inicial."
Embargos opostos perante a sobredita decisão
"Ante o exposto, conheço e dou provimento aos embargos de declaração opostos pelo SISEJUFE, a fim de, saneando a omissão apontada, estender aos inativos o direito à acumulação da GAE e da VPNI, invalidando a opção firmada, bem como determinar o pagamento dos valores indevidamente suprimidos deste a data da impetração do presente mandamus; e, em relação aos opostos pela União Federal, negar provimento, na forma da fundamentação supra."
Ação Civil Coletiva 1064430-26.2021.4.01.3400
"Defiro, portanto, o pedido liminar em tutela de urgência para suspender as decisões do Tribunal Regional Federal da 2ª Região oriundas do processo de pessoal nº TRF2-PES-2020/00869 e do processo administrativo nº 0100057-96.2021.4.02.0000, as decisões da Seção Judiciária do Rio de Janeiro oriundas do processo de pessoal nº JFRJ-PES-2021/00202, a decisão do Tribunal Regional do Trabalho da 1ª Região proferida no PROAD nº 15246/2019, bem como qualquer outra determinação de corte da Vantagem Pessoal Nominalmente Identificada (VPNI) de quintos incorporados por Oficial de Justiça Avaliador Federal, mantendo-se sua percepção, e , no mesmo sentido , o restabelecimento do pagamento da Vantagem Pessoal Nominalmente Identificada -VPNI para todos os servidores ativos e inativos e aos pensionistas que tiveram a rubrica suprimida, mantendo o pagamento cumulativo até ulterior deliberação do Judiciário."
12.	Nessas circunstâncias, muito embora não haja elementos aptos a alterar a deliberação embargada, há de se esclarecer ao órgão de origem que o cumprimento das determinações corretivas dirigidas ao ato de Oriena Lamour El Sid, proferidas no Acórdão 7374/2021-TCU-Segunda Câmara e mantidas pelo Acórdão 6110/2022-TCU-Segunda Câmara, está obstado caso a interessada demonstre, perante o órgão, que é alcançada por alguma das sobreditas decisões judiciais, o que deverá ser devidamente esclarecido pelo órgão perante o TCU.
	Ante o exposto, voto por que o Tribunal adote a deliberação que ora submeto à apreciação deste Colegiado.
	TCU, Sala das Sessões Ministro Luciano Brandão Alves de Souza, em 22 de novembro de 2022.
Ministro BRUNO DANTAS
Relator